【裁判字號】    90,訴,1041
【裁判日期】    901122
【裁判案由】    誣告等
【裁判全文】
臺灣臺北地方法院刑事判決                          九十年度訴字第一○四一號
    公  訴  人  國防部高等軍事法院
    被      告  乙○○
    選任辯護人  涂秀蕊
                李明洲
右列被告因誣告案件，經檢察官提起公訴（八十九年度愛偵字第○○五號），嗣因國
家安全法第八條第二項停止適用，由國防部高等軍事法院移送前來，本院判決如左：
    主      文
乙○○無罪。
    理      由
一、公訴意旨略以：被告乙○○係前聯合勤務總司令部第二○二廠中校技工官，於民
    國八十六年間，為檢舉告訴人甲○○與其妻何桂女所居，坐落於臺北縣汐止鎮○
    ○街二○一巷七二號房屋有違建，妨害公共安全，因不滿臺北縣政府雖以「拆至
    不堪使用」之方式進行拆除，惟屢次均未徹底拆除違法建築本體，竟意圖使告訴
    人受刑事或懲戒處分，並在未經鄰居胡乃文、魯建雄合法授權下，擅自以自己及
    胡乃文、魯建雄二人名義，聯名制作八十六年十二月九日「陳情書」及同年月廿
    三日「再陳情書」，八十七年元月五日郵局存證信函之附件「處理柯氏夫婦違建
    須知」，三次向告訴人所隸之臺北市政府工務局養工處、臺北市政府工務局及監
    察院、臺北市政府、臺北市議會林美倫議員、臺北市政府政風室、研究苑別墅社
    區管委會等機關、單位寄發陳情函，函中指摘傳述「柯員仍表現出其一貫刁鑽奸
    詐、逢迎拍馬之本性」、「喪盡天良、極盡貪婪之惡劣作為」、「貪婪、無公德
    心、不知羞恥」、「鼠輩作風、小人動作」、「如今該夫婦依然是一丘之貉、且
    不擇手段，狼狽為奸」、「無恥至極」等與檢舉違建無關，而足以毀損告訴人名
    譽之文字（按涉及妨害名譽部分已逾告訴期間，業經檢察官不另為不起訴處分）
    ，並於上述「陳情書」、「再陳情書」二次虛構「未徹底拆除違建本體，其中原
    因係柯員涉嫌向拆除隊員行賄」、「柯員涉嫌誤導或收買拆除隊員」等情節，並
    足生損害於胡乃文、魯建雄，案經告訴人提起告訴，因認被告涉有刑法第一百第
    六十九條第一項誣告罪、第二百十六條、第二百十條行使偽造私文書罪嫌云云。
二、按犯罪事實應依證據認定之，無證據不得推定其犯罪事實；不能證明被告犯罪者
    ，應諭知無罪之判決，刑事訴訟法第一百五十四條、第三百零一條第一項分別定
    有明文。又所謂認定犯罪事實之證據，係指足以認定被告確有犯罪行為之積極證
    據而言，如未發現相當證據，或證據不足以證明，自不能以推測或擬制之方法，
    以為裁判基礎。且告訴人之告訴，係以使被告受刑事訴追為目的，是其陳述是否
    與事實相符，仍應調查其他事實以資審認，始得為不利被告之認定。又認定不利
    於被告之事實，需依積極證據，茍積極證據不足為不利於被告事實之認定時，即
    應為有利於被告之認定，更不必有何有利之證據。次按，刑事訴訟上證明之資料
    ，無論其為直接證據或間接證據，均須達於通常一般人均不致於有所懷疑，而得
    確信其為真實之程度，始得據為有罪之認定，若其關於被告是否犯罪之證明未能
    達此程度，而有合理性懷疑之存在，致使無從形成有罪之確信，根據「罪證有疑
    ，利於被告」之證據法則，即不得遽為不利被告之認定，其以情況證據（即間接
    證據）斷罪時，尤須基於該證據在直接關係上所可證明之他項情況事實，本乎推
    理作用足以確證被告有罪，方為合法，不得徒憑主觀上之推想，將一般經驗上有
    利被告之其他合理情況逕予排除，此觀諸最高法院七十六年度臺上字第四九八六
    號、三十二年度上字六七號判例意旨亦甚明顯。再刑法第二百十條之偽造文書，
    以無制作權之人冒用他人名義而制作該文書為要件之一，如行為人基於他人之授
    權委託，即不能謂無制作權，自不能成立該條之罪（最高法院四十七年度臺上字
    第二二六號判例參照）。而誣告罪之成立，以告訴人所訴被訴人之事實必須完全
    出於虛構為要件，若有出於誤會或懷疑有此事實而為申告，以致不能證明其所訴
    之事實為真實，縱被訴人不負刑責，而告訴人本缺乏誣告之故意，亦難成立誣告
    罪名，亦據最高法院四十四年度臺上字第八九二號判例闡釋在案。
三、公訴人認被告涉有誣告、行使偽造私文書等犯嫌，係以告訴人之指訴，證人胡乃
    文、魯建雄、黃正誠、李天仁、陳志榮之證詞，及陳情書、再陳情書、存證信函
    （包括附件「處理柯氏夫婦違建須知」，下同）等為其論據。訊據被告就有於右
    揭時、地以伊及胡乃文、魯建雄二人名義制作陳情書等文件之事實固坦承無訛，
    然堅決否認有何誣告、行使偽造私文書之犯行，辯稱：告訴人與其妻何桂女之違
    建歷經三次拆除未盡，所以伊懷疑告訴人有向拆除隊員行賄；由伊妻張仙芝聯繫
    後，胡乃文有授權伊刻印並以其名義檢舉違建，魯建雄亦授權伊以其名義檢舉違
    建，並未偽造私文書等語。茲就被訴偽造文書、誣告罪分論如下：
四、被訴偽造文書部分
（一）經查，胡乃文及其妻黃秀貞曾授權被告代篆胡乃文之印章及以其名義檢舉告訴
      人之違建乙情，已經證人胡乃文、黃秀貞分別於臺灣臺北地方法院檢察署（下
      稱臺北地檢）偵查、國防部高等軍事法院檢察署（下稱軍事檢察署）偵查及國
      防部高等軍事法院（下稱軍事法院）訊問中結證明確，有各該筆錄在卷足憑（
      詳臺北地檢八十七年度偵字第二二○○七號卷第一八一頁）。至魯建雄雖曾於
      臺北地檢偵查中證稱伊未同意或授權被告以其名義檢舉違建云云，惟其同時亦
      證稱：伊同意檢舉違建等語（詳前揭偵卷第一九八頁），且嗣於軍事檢察署作
      證時陳稱：「張女（按即被告妻張仙芝）以電話連繫我母親（按即證人黃玉琪
      ）一起檢舉違建，想請我們出姓名及印章來檢舉後方違建，因我當時不在國內
      ，而我告知我不在國內，不方便同意代刻印章或出具我的私章，而我母親原則
      上同意檢舉違建，幫助作證，出具署名」、「有違建是事實，我們也同意他們
      （按即被告及其妻張仙芝）以我名義檢舉違建，這對我權益無損害」等語（詳
      軍事檢察署偵卷第一二二頁以下）；魯建雄復與其母即證人黃玉琪於國防部高
      等軍事法院訊問時結證稱：有授權張仙芝，同意以魯建雄名義聯名檢舉告訴人
      違建之事（詳軍事法院卷一第一三八頁）等語，有渠等筆錄在卷可按，足徵魯
      建雄及其母黃玉琪確有授權被告及其妻張仙芝以魯建雄名義檢舉違建無疑，公
      訴人認魯建雄自始未授權被告云云，與事實有違。
（二）又證人胡乃文、黃秀貞、魯建雄、黃玉琪雖另證稱渠等未授權或同意被告以胡
      乃文、魯建雄二人名義就告訴人之私德、行賄等事項陳情、檢舉云云。然查，
      被告因與證人胡乃文、魯建雄聯名檢舉告訴人違建而遭控誣告及誹謗罪嫌，倘
      證人胡乃文、黃秀貞、黃玉琪、魯建雄坦承曾授權或同意被告制作告訴人所指
      之涉誣告及誹謗內容之文件，且被告罪名立，渠等均難辭共犯之責，則其為免
      遭訴追之虞而有所保留，亦屬情理之常，彼等前開迴護自身之證詞，已難逕採
      為不利被告之認定。且由證人胡乃文證稱：「我只記得大約在八十六年暑假期
      間（約七、八月間），乙○○之太太張仙芝曾以電話聯絡有關檢舉甲○○違建
      之事，當時，她有提到陳情告發各單位」、「張仙芝跟我聯絡時，只提到為何
      甲○○這麼厲害，只讓拆除隊員拆除一小部分．．．」（詳軍事法院卷一第七
      八頁以下）；證人黃玉琪結證稱：「乙○○之太太張仙芝有以電話討論檢舉之
      內容．．．」（詳軍事法院卷一第一三九頁）等語觀之，被告辯稱伊夫婦於制
      作系爭陳情書、再陳情書、存證信函前均有與胡乃文及魯建雄之母黃玉琪就內
      容討論過等語，尚非不可採信。是證人胡乃文、黃秀貞、魯建雄、黃玉琪證稱
      渠等於事先不知被告就告訴人之私德、行賄之事檢舉、陳情云云，尚難盡信。
      況於公訴人所指被告制作涉有誣告罪嫌之陳情書等文件前之八十六年十一月十
      日，證人胡乃文之妻黃秀貞與被告之妻張仙芝曾共同前往監察院陳情告訴人之
      違建拆除不力之事，並遞交內載告訴人「極盡貪婪至罔顧人命之惡行」、「喪
      盡天良」、「目無法紀」、「自私自利不道德」、「欺民太甚、可恥可恨」、
      「知法犯法至如此無恥之地步」．．．等涉及私德內容，及陳述告訴人「涉及
      勾結」、「以特權或紅包介入關說」、「仗勢職權關說」等行賄情節之陳情書
      一紙，經監察委員黃肇珩接見並就陳情書內容逐一詢問黃、張二女，有監察院
      八十九年十一月廿九日（八九）院臺內字第八九○一一○七一號函附載稱「．
      ．．（三）又據悉，違建所有人任職北市府工務局養工處是否因此而有包庇情
      事請查明。（四）詳如陳情書」等之接見陳情人談話紀錄暨陳情書乙紙附卷可
      查，即證人胡乃文亦不否認「十一月間我太太（按即證人黃秀貞）去監察院陳
      情抗議之事後有向我提過有遞交陳情書乙事」等語（詳軍事法院卷一第七八頁
      ），證人黃秀貞、胡乃文對遞交監察院之陳情書內容實難諉稱不知，渠等猶未
      明白就涉及告訴人私德及行賄情節之載述表示反對，難謂無默示授權之意。
（三）次查，證人胡乃文證稱：「（問：筆錄中問及有無限制使用你名義時，需讓你
      過目文件，你回答我不記得，但只有一次為限，所指一次真義為何？）我是指
      針對告發拆除違建乙事，並非指只能寫一封告發信一次意思」（詳軍事檢察署
      偵卷第一三二頁）、「我沒有明白地向乙○○或張仙芝提及限定只得檢舉甲○
      ○違建部分」、「一、我的確有授權，如前述證詞；二、沒有限定次數及時間
      ，當時皆未提到．．．」（詳軍事法院卷一第七八頁以下）；證人黃秀貞陳稱
      ：「授權檢舉範圍以檢舉違建為主，時間及次數都沒有講到」（詳軍事法院卷
      一第一三六頁）；證人魯建雄結證稱：「原則上我們同意幫他檢舉違建，但這
      定義見解不一．．．」等語（詳軍事檢察署偵卷第一二二頁），足見證人胡乃
      文、魯建雄於授權被告使用其名義時並未明白限定範圍及次數，亦未就「檢舉
      違建」明確定義，顯僅就拆除告訴人違建乙事為概括授權，此由卷附告訴人妻
      何桂女於八十六年十月十三日發函被告之存證信函中載稱：「經本人五度拜訪
      胡先生（按即胡乃文）答以喻太太（按即被告妻張仙芝，下同）、方先生均已
      有共識，一切以喻太太之意見為主」；告訴人函監察院、國防部之陳情書中謂
      ：「五度拜訪胡先生（按即胡乃文）答以與喻君（按即被告，下同）、方先生
      均有共識，一切以喻君之意見為主」，及告訴人於軍事法院中指稱：「胡乃文
      有表示一切以喻太太之意見為準」（詳軍事法院卷二第一一八頁）等語觀之益
      徵。是被告向告訴人所隸之臺北市政府工務局養工處、臺北市政府工務局及監
      察院、臺北市政府、臺北市議員、臺北市政府政風室、研究苑別墅社區管委會
      等機關、單位寄發陳情函、再陳情函、存證信函，函中指摘足以毀損告訴人名
      譽或指訴其行賄之遣詞用字，或有未當，惟僅係舒發對告訴人違建拆除不力之
      不滿，無非在藉此達到徹底拆除告訴人違建之目的，能否謂已逾胡乃文、魯建
      雄等授權範圍，殊堪質疑。
（四）再證人胡乃文、黃秀貞均陳稱：被告夫妻未以渠名義或印章用於非違建部分（
      詳軍事檢察署偵卷第一二○頁），證人魯建雄亦謂：對伊權益無損害（詳軍事
      檢察署偵卷第一二二頁以下）等語，亦足徵被告所為未逾證人胡乃文、魯建雄
      等之授權範圍。公訴人徒以證人胡乃文、魯建雄於偵查中片面所述，認渠等僅
      授權被告檢舉違建，不包括涉及告訴人私德及操守內容之陳情，故被告逾越授
      權範圍而制作渠等名義之文件云云，尚無可採。況縱上開陳情內容違背胡乃文
      、魯建雄等授權之本意，然渠等於授權之初既未言明限制授權範圍，其內心真
      意，又豈係被告所能窺知，被告即使逾越之，亦乏偽造文書之故意。
（五）綜上，被告以胡乃文、魯建雄名義聯名書具上開陳情書、再陳情書、存證信函
      等並未超出授權範圍，非無制作權，與刑法第二百十條偽造文書構成要件尚屬
      有間，自無從令被告負行使偽造私文書之罪責。
五、被訴誣告罪部分
（一）經查，告訴人與其妻何桂女所居，坐落於臺北縣汐止鎮○○街二○一巷七二號
      房屋確有違建，且經拆除後復重建，迭經臺北縣政府工務局分別於八十六年七
      月十六日及十七日、同年九月十日、十一月十九日及廿日執行拆除各節，業據
      告訴人自陳在卷，並有臺北縣政府工務局違章建築拆除時間通知單及結案通知
      單多紙、相片多幀存卷可據（詳軍事法院卷二第廿四頁以下）；而臺北縣政府
      工務局僅以樓板打洞的方式執行，未完全拆除告訴人之違建乙情，復經證人即
      臺北縣政府工務局工程隊隊長黃正誠及違建拆除負責承辦人陳志榮於軍事檢察
      署中證述無訛，有筆錄在卷可參（詳軍事檢察署偵卷第二○九頁、第二一八頁
      ）。即監察院就臺北縣政府工務局拆除系爭告訴人之違建僅以打洞方式結案，
      亦認「臺北縣政府工務局拆除該違建僅以打洞結案，未能消除圍堵防火間隔嚴
      重危害公共安全，經前往違建現場實地勘察，發現該違建已將整個防火間隔堵
      死，且廚房及排油煙機、瓦斯管線等完全延伸至陳訴人所有之主臥室陽台，不
      僅嚴重危害公共安全，且影響居住戶之安寧與安全。．．．按違章建築之拆除
      ，本係地方建築主管機關之權責，本案違章建築存在多時，臺北縣政府工務局
      未能依法執行公權力，儘早拆除佔用防火間隔之違章建築，反而在陳訴人多方
      配合情形下，一再以不負責任之態度推託拆除工作之執行，逃避責任，實非公
      務機關應有之態度及作法。．．．無視違建物對公共安全之危害，且一再藉詞
      推託拆除工作之執行，在在顯示該局缺乏維護公共安全之決心，應即檢討改進
      」，並命臺灣省政府「轉飭臺北縣政府應本於職權，於文到二個月內將該系爭
      違建拆除完竣，並議處失職人員」等等，有監察院八十七年四月卅日（87）院
      台內字第八七一九○○三六六號函及調查意見影本附卷足稽（詳軍事檢察署偵
      卷第二三○頁）。是被告執卷附臺灣省政府建設廳八十四年二月廿二日八四建
      四字第二○三五九號函所檢送「七十一年所訂違章建築拆除到不堪使用尺度是
      否修正案」會議紀錄結論載稱「違章建築材料為鐵皮、石棉瓦、水泥瓦等的屋
      頂全部拆除，牆壁亦應全部拆除」，因認臺北縣政府工務局以打洞方式結案不
      符規定，並以告訴人於二度拆後均迅速重建且任職臺北市政府工務局，且參以
      坊間違建拆除屢見報載特權關說或行賄等不法情事（詳卷附被告所提剪報數紙
      ），故而懷疑告訴人有向拆除隊行賄之嫌，可認係出於主觀上之合理懷疑，尚
      非全然無因。再衡諸證人胡乃文證稱：「曾有懷疑過甲○○利用職務之便與拆
      除隊有良好關係致拆除不力」等語（詳軍事法院卷一第七九頁反面），亦足佐
      被告所辯非不可採信。故雖事後無積極證據足以證明告訴人有行賄之事實，亦
      難認其有憑空捏造之情，自難令被告負誣告罪責。
（二）至系爭房地雖登記為告訴人之妻何桂女所有，有土地及建物所有權狀可憑，然
      被告否認於制作系爭陳情函、再陳情函前明知該房地非告訴人所有，是姑不論
      迄無任何積極證據足證被告明知此情；且告訴人與何桂女既係夫妻關係，並同
      財共居，就其配偶加蓋違建乙事，亦難辭其咎，是縱被告明知該違建係告訴人
      之妻所搭蓋，猶向告訴人任職單位檢舉、陳情，亦無悖常情。告訴人任職之臺
      北市政府工務局即以「甲○○身為公務人員並辦理建管相關業務，理應熟知相
      關法令，卻仍任由配偶於住家加蓋違建，行為失檢、有損機關聲譽」為由，予
      以申誡二次，監察院亦認此一處置「尚稱允當」，有前揭監察院調查意見可考
      ，顯同此見解。公訴人執此謂被告有使告訴人受懲戒處分之意圖，亦有未當。
      另告訴人之違建規模甚鉅，且圍堵防火間隔，嚴重影響公共安全及鄰宅權益乙
      節，有前引監察院調查報告、臺北縣政府工務局違章建築拆除時間通知單及結
      案通知單等附卷足徵，參諸證人胡乃文亦陳稱：「我於八十六年四、五月間購
      入汐止鎮○○街二○一巷一○六弄卅六號，直至現今未進住過，後來在八十八
      年二、三月間轉手賣掉該屋，屋價因房地產波動及違建致價款折損約三百萬元
      ，剛開始還因違建而無法脫手」等語（詳軍事法院卷一第八十頁），顯見告訴
      人之違建確嚴重侵害鄰近住戶之權益。且告訴人二度拆後重建，經多次陳情、
      檢舉仍未徹底拆除，被告之不平與不解，顯而易見，實難期其於撰寫系爭陳情
      書、再陳情書、存證信函時能心平氣和而字斟句酌，其內容縱有情緒性用語，
      亦難逕採為有誣告意圖之證明，附此敘明。
六、此外，本院復查無其他積極證據足證被告有何行使偽造文書及誣告犯行，揆諸前
    揭法條及判例意旨，不能證明被告犯罪，依法自應為無罪之諭知。
據上論斷，應依刑事訴訟法第三百零一條第一項，判決如主文。
本案經檢察官黃立維到庭執行職務
中      華      民      國    九十      年     十一     月    二十二    日
                                      臺灣臺北地方法院刑事第八庭
                                          法  官  宋  松  璟
右正本證明與原本無異。
如不服本判決，應於判決送達後十日內向本院提出上訴狀(應抄附繕本)。告訴人
或被害人如對於本判決不服者，應具備理由請求檢察官上訴，其上訴期間之計算
係以檢察官收受判決正本之日期為準。
                                          書記官  楊  文  祥
中      華      民      國    九十      年     十一     月    二十二    日


司法院資訊處製作；財團法人民間司法改革基金會備份。
